臺灣高等法院民事判決　　　　　　　　 99年度上易字第208號
　　上　訴　人　謝祥川
　　被上訴　人　許志達
　　訴訟代理人　魏君婷律師
上列當事人間請求返還合夥出資事件，上訴人對於中華民國98年
12月23日臺灣板橋地方法院98年度訴字第2403號第一審判決提起
上訴，並為訴之變更，本院於100 年3月9日言詞辯論終結，判決
如下：
    主  文
被上訴人應給付上訴人新臺幣拾玖萬伍仟元及自民國一００年二
月十九日起至清償日止按週年利率百分之五計算之利息，暨應依
附表乙之「給付日期」欄日期各給付上訴人新臺幣壹萬元。
上訴人其餘變更之訴駁回。
變更之訴訴訟費用由被上訴人負擔四分之三，餘由上訴人負擔。
    事實及理由
一、上訴人起訴主張：被上訴人於94年間，以中古重型機車買賣
    利潤良好為由，遊說伊與被上訴人合夥經營中古重型機車之
    事業，伊因而投資交付新臺幣（下同）50萬元予被上訴人。
    初始一切正常，被上訴人尚交付利潤予伊，嗣被上訴人因母
    親須至中國大陸換腎，竟在未告知情形下私自將伊投資之50
    萬元予以挪用，經伊多次催討推托不理。期間已清償4 萬元
    予伊，尚餘46萬元未還，另加計多年來之利息8 萬元，合計
    尚欠54萬元。爰依合夥契約出資返還、不當得利及侵權行為
    損害賠償等法律關係，求為命被上訴人應給付上訴人54萬元
    及自支付命令送達翌日起算法定遲延利息之判決。
    原審駁回上訴人之訴，上訴人提起第二審上訴，表明仍依合
    夥契約出資返還、不當得利及侵權行為等法律關係為請求權
    基礎（本院卷第24頁），嗣於本審100年2月18日準備程序中
    以：伊於催討被上訴人返還款項過程中，兩造於97 年6月19
    日電話中以言詞達成被上訴人交付46萬元之和解契約，有錄
    音對話譯文可參，扣除被上訴人於97年7月25日匯款交付之2
    萬5,000元，則被上訴人尚欠43萬5,000元未償云云，爰主張
    被上訴人履行和解契約之法律關係為請求權基礎，並撤回上
    開不當得利、侵權行為等法律關係（本院卷第136 頁反面）
    ，復於100年3月9 日言詞辯論期日撤回合夥契約出資返還之
    法律關係；亦即上訴人僅依變更後之履行和解契約法律關係
    為請求，其餘不主張（本院卷第143 頁反面）。是上訴人前
    曾主張之合夥契約出資返還、不當得利及侵權行為等法律關
    係業經其撤回，被上訴人未於10日內提出異議，則依民事訴
    訟法第262條第4項規定視為同意撤回，本院自僅得就上訴人
    於100年2月18日變更主張之和解契約法律關係為審理，先予
    敘明。
    針對上訴人變更改依履行和解契約之法律關係，被上訴人爭
    執此和解契約法律關係與上訴人在第一審主張之基礎事實並
    非同一，若准上訴人在本審變更者，將嚴重剝奪被上訴人之
    審級利益，表示不同意云云。按訴之變更或追加，非經他造
    同意，不得為之，但請求之基礎事實同一者不在此限，民事
    訴訟法第446條第1項但書、第255 條第1項第2款規定甚明；
    所謂「請求之基礎事實同一」，係指變更或追加之訴與原訴
    之主要爭點有其共同性，各請求利益之主張在社會生活上可
    認為同一或關連，而就原請求之訴訟及證據資料，於審理繼
    續進行在相當程度範圍內具有同一性或一體性，得期待於後
    請求之審理中予以利用，俾先後兩請求在同一程序得加以解
    決，避免重複審理，進而統一解決紛爭，最高法院90年度台
    上字第16號判決意旨可供參考。查上訴人在原審陳述兩造間
    之合夥關係及其後商討被上訴人返還金額過程時，即已提出
    兩造於97年6月19日錄音譯文供原審參酌（附原審卷第23-31
    頁）；迨提起上訴後，在陳述請求被上訴人返還款項之事實
    ，復請法院審酌上開對話錄音之證據，再於99年5 月17日提
    出該對話錄音譯文為證（本院卷第32-45 頁），復經本審於
    99年10月22日準備程序中就該錄音光碟當庭勘驗，已據被上
    訴人在場會同勘驗充分攻防（本院卷第115 -116頁），可見
    ：上訴人變更之和解契約法律關係與上訴人原審請求之訴訟
    及證據資料，在相當程度範圍內具有一體性，且被上訴人之
    訴訟權業已充分保障，雖被上訴人表示不同意，惟基於解決
    紛爭之訴訟經濟原則，揆諸上開說明，上訴人之變更於法並
    無不合，應予准許。
    上訴人聲明：被上訴人應給付上訴人43萬5,000元及自97年6
    月20日起算之法定遲延利息（本院卷第136頁反面-137頁）
    。
二、被上訴人聲明：變更之訴駁回。答辯略以：(一)否認被上訴人
    有應允合夥經營中古重型機車保障上訴人有每月1 萬元利潤
    之事實，未見上訴人舉證證明。(二)兩造於97年6月19 日電話
    對話中未就和解契約之金額、利息及給付方式等內容詳加確
    定，尚難認兩造以46萬元達成和解契約。(三)上訴人前向被上
    訴人買受被上訴人所有之汽車，上訴人尚欠尾款10萬元未付
    ，爰以此債權與本件債務供作抵銷。上訴人雖主張：被上訴
    人之前應允合夥事業有每月利潤1 萬元，被上訴人同意以應
    交付之利潤與上開汽車尾款10萬元扣抵之情況下，其因而同
    意購買被上訴人所有之汽車云云，惟觀上訴人於97 年6月19
    日電話中陳述：「我希望是說那車子尾款10萬元的部分…可
    以抵掉…」（本院卷第35頁），可見被上訴人當時仍保有10
    萬元汽車尾款債權，上訴人上開主張不足採等語抗辯。
三、兩造不爭執之事實：
  (一)上訴人於93、94年間分數次匯款至被上訴人帳戶，金額合計
    為50萬元，為被上訴人所不爭執（本院卷第84頁反面）。
  (二)上訴人提出之97年6月19 日錄音光碟內容確為兩造間在電話
    之對談錄音（譯文見本院卷第32-45 頁），為被上訴人所不
    爭執（本院卷第115 頁反面）。另上訴人提出之簡訊畫面確
    為兩造以手機間所互相發送之內容（本院卷第46 -70頁），
    亦為被上訴人所不爭執（本院卷第85頁反面）。
四、本件重要爭點在於：
  (一)上訴人依97年6月19日和解契約之法律關係請求被上訴人履
    行，有無理由？
  (二)被上訴人以上訴人汽車尾款10萬元債務未付，與本件債務抵
    銷之抗辯，是否正當？
五、上訴人依97 年6月19日和解契約之法律關係請求被上訴人履
    行，有無理由？
  (一)本件上訴人提出97 年6月19日兩造對話錄音光碟，經本院會
    同兩造勘驗其內確為二人聲音，且卷附上訴人提出之譯文與
    錄音光碟內容大致相符，僅譯文第10頁有關被上訴人所言：
    「因為我還你4萬元了，中古車的部分事實上也沒有收入」
    部分，上訴人漏未譯出，業據被上訴人陳明，並為上訴人同
    意補充在卷（本院卷第115頁反面）。
  (二)觀察兩造於97年6月19 日下列對話：「被上訴人：現在就是
    說因為你有一筆錢還在我這邊」（本院卷第35頁）；「被上
    訴人：那我是想說，每個月湊1 萬塊錢給你，希望你能夠有
    點補貼，能夠還給你哦」（本院卷第33 頁）；「上訴人：1
    個月1萬！」，「被上訴人：46啦！46 啦！然後後面利息
    部分，我以後有多餘的能力我再還你好不好？好，我寫到46
    ，如果其它的部分你覺得還要斟酌，我們再談啦」（本院卷
    第42頁）；「被上訴人：我就跟你說我寫下46萬，然後下個
    月起每個月還1萬，46期，46 期繳完。那後面的利息部分，
    我如果做得到，那你到時候就跟我說：『許志達，啊我那些
    利息呢？』，我相信最多3 年後媽媽就已經不在，那我再還
    多一些，我希望那幾萬塊錢不要寫在後面」（本院卷第44頁
    ）等內容，堪認：兩造於當天已就上訴人投資而交付被上訴
    人之款項糾紛，達成由被上訴人清償46萬元，自對話翌月（
    即97年7月）起每月由被上訴人給付1萬元，直到46萬元給付
    完畢為止之和解契約。
  (三)被上訴人雖辯稱：兩造於當天對話中並未就和解契約之金額
    、利息及給付方式等內容詳加確定云云。然觀前開對話，被
    上訴人表示：自對話之下月起每月給付1 萬元、給付46期及
    給付總額為46萬元等內容，上訴人亦予同意，足見兩造已達
    成上開內容之和解契約。至於上訴人原欲要求被上訴人給付
    遲延利息部分，被上訴人並未同意，就此難認雙方達成合意
    ，而上訴人在此僅就雙方已達成合意之46萬元為請求，可見
    上訴人亦認為兩造係就46萬元部分達成和解而已，是被上訴
    人執雙方未就利息達成合意逕謂和解契約未達成之辯解，應
    無可採。又上訴人雖於對話中陳述：「我寫下我的版本給你
    看……就按照我們剛才說的意思寫，合情合理的，但是有賣
    有任的」云云（本院卷第45頁），被上訴人其後並未出面寫
    成書面，然我國民法並未規定和解契約須以書面為之，故雙
    方於電話中以言詞達成上開之合意，不因未寫成書面而影響
    和解契約之成立，併此敘明。
  (四)依上所陳，兩造確於97年6月19日達成由被上訴人自97年7月
    起按月給付1 萬元，共計給付46萬元之和解契約；就被上訴
    人每月給付1萬元之日期未具體約定，則依民法第121 條第1
    項規定，以每月之末日為給付期。
六、被上訴人以上訴人汽車尾款10萬元債務未付，與本件債務抵
    銷之抗辯，是否正當？
  (一)按二人互負債務，而其給付種類相同，並均屆清償期者，各
    得以其債務，與他方之債務，互為抵銷，民法第334條第1項
    本文定有明文。
  (二)查被上訴人原有1輛中古汽車，於95 年間出售予上訴人，約
    定價金為18 萬元，上訴人僅交付8萬元，尚欠尾款10萬元未
    付，被上訴人已將中古汽車辦理過戶並交付上訴人等情，業
    據被上訴人陳明（本院卷第85頁），並為上訴人自承在卷（
    本院卷第85頁反面、125 頁），應堪採信。上訴人雖辯稱：
    伊不足錢購買，係因被上訴人應允合夥中古重型機車買賣生
    意每月有1萬元之保障利潤，被上訴人同意以該利潤10 萬元
    扣抵汽車尾款10萬元云云，業據被上訴人否認，上訴人提出
    之對話錄音內容未予證明，復未提出其他積極證據證明，自
    難採認。依上所陳，上訴人就伊向被上訴人買受之中古汽車
    尚欠10萬元尾款未付，且被上訴人前已移轉並交付汽車，是
    上訴人給付10萬元尾款之清償期業已屆至，故被上訴人以此
    10萬元債權供作抵銷之抗辯，應屬正當。
七、承上所云，兩造於97年6月19 日以言詞達成之和解契約內容
    為：被上訴人應自97年7月起按月給付1萬元，共計46萬元予
    上訴人。茲因上訴人於95年間向被上訴人買受中古汽車尚欠
    尾款10萬元未付，且清償期早已屆至，則被上訴人得據以主
    張抵銷97年7月至98年4月止共計10個月之和解分期金額；又
    被上訴人於97 年7月25日先行匯寄款項2萬5,000元予上訴人
    ，可資扣抵98 年5月、6月之全額和解金額及同年7月之一半
    和解金額，故被上訴人尚應自98年7 月起按月給付上訴人之
    總額為33萬5,000元（460,000-100,000-25,000=335,00 0）
    ，給付期詳如附表甲部分及乙部分所示。
八、末按遲延之債務，以支付金錢為標的者，債權人得請求依法
    定利率之遲延利息；又應付利息之債務，其利率未經約定，
    亦無法律可據者，週年利率為百分之五，民法第233條第1項
    本文及第203 條分別定有明文。本件被上訴人依和解契約應
    給付予上訴人之款項，於扣除被上訴人在97 年7月25日匯寄
    2萬5,000元及於本件訴訟中所為10萬元之抵銷後，尚欠33萬
    5,000元，而兩造於97年6月19日和解時並未約定被上訴人應
    給付遲延利息，已如上述，則就已屆清償期如附表甲部分之
    金額19萬5,000元，依民法第229條第2 項規定，被上訴人自
    上訴人於100年2 月18 日當庭依和解法律關係請求之翌日即
    100年2月19日起始負給付法定遲延利息之責任；故上訴人就
    已屆清償期如附表甲部分逾上開日期以外及就尚未屆清償期
    如附表乙部分之金額自97 年6月20日起算法定遲延利息之請
    求，均屬無據，應予駁回。
九、綜上所述，上訴人依和解契約之法律關係，被上訴人應給付
    19萬5,000元及自100年2 月19日起算之法定遲延利息，暨另
    依附表乙部分「給付日期」欄日期各給付1 萬元；上訴人逾
    上開准許範圍外之其餘請求，為無理由，不應准許。
十、據上論結：本件變更之訴為一部有理由，一部無理由，依民
    事訴訟法第79條，判決如主文。
中    華    民    國    100    年    3    月    23    日
                    民事第一庭
                        審判長法  官  張耀彩
                              法  官  盧彥如
                              法  官  林金吾
正本係照原本作成。
不得上訴。
中    華    民    國   100    年    3     月    23    日
                              書記官  張淑芳
~f０附表
甲、已屆清償期部分
給付金額（新臺幣，元）  給付日期
  5,000                 98.7.31
 10,000                 98.8.31
 10,000                 98.9.30
 10,000                 98.10.31
 10,000                 98.11.30
 10,000                 98.12.31
 10,000                 99.1.31
 10,000                 99.2.29
 10,000                 99.3.31
 10,000                 99.4.30
 10,000                 99.5.31
 10,000                 99.6.30
 10,000                 99.7.31
 10,000                 99.8.31
 10,000                 99.9.30
 10,000                 99.10.31
 10,000                 99.11.30
 10,000                 99.12.31
 10,000                100.1.31
 10,000                100.2.28
                   共計19萬5,000元
乙、未屆清償期部分
給付金額         給付日期
 10,000          100.3.31
 10,000          100.4.30
 10,000          100.5.31
 10,000          100.6.30
 10,000          100.7.31
 10,000          100.8.31
 10,000          100.9.30
 10,000          100.10.31
 10,000          100.11.30
 10,000          100.12.31
 10,000          101.1.31
 10,000          101.2.28
 10,000          101.3.31
 10,000          101.4.30
               共計14萬元